臺灣高等法院民事判決
109年度重上字第731號
上  訴  人  高銘園  
訴訟代理人  羅子武律師
            陳冠甫律師
            夏元一律師
被 上訴 人  李宏玲  

訴訟代理人  廖克明律師
複 代理 人  李怡馨律師
被 上訴 人  吳重華  
訴訟代理人  洪欣儒律師
上列當事人間確認抵押權不存在事件，上訴人對於中華民國109
年6月18日臺灣桃園地方法院108年度重訴字第589號第一審判決
提起上訴，並為訴之追加，本院於111年3月22日言詞辯論終結，
判決如下： 
    主  文
上訴及追加之訴均駁回。
第二審（含追加之訴）訴訟費用由上訴人負擔。
    事實及理由
壹、程序方面：
一、按第二審訴之變更或追加，非經他造同意，不得為之。但請
    求之基礎事實同一者，不在此限，民事訴訟法第446條第1項
    、第255條第1項第2款定有明文。本件上訴人在原審聲明：⑴
    確認被上訴人間就如附表1所示之不動產（下稱系爭不動產
    ）以德桃登跨字第016870號申請設定，他項權利證明書為10
    6桃資他字第007094號之最高限額抵押權（下稱系爭抵押權
    ）所擔保之債權不存在。⑵被上訴人李宏玲（下直稱其名）
    應將系爭抵押權登記予以塗銷。嗣於本院追加聲明：確認被
    上訴人間之系爭抵押權不存在（見本院卷第100頁），其訴
    雖有追加，惟追加之訴與原訴所涉及被上訴人吳重華（下直
    稱其名）於民國（以下除有特別指明西元外，均指民國）10
    6年7月18日將其所有之系爭不動產設定系爭抵押權予李宏玲
    之基礎事實同一，核與前揭規定相符，應予准許。
二、吳重華經合法通知，未於言詞辯論期日到場，核無民事訴訟
    法第386條各款所列情形，爰依上訴人之聲請，由其一造辯
    論而為判決。
貳、實體方面：
一、上訴人主張：吳重華於106年7月18日就其所有之系爭不動產
    設定系爭抵押權予李宏玲，擔保債權金額為新臺幣（以下除
    有特別指明幣別外，均指新臺幣）1000萬元。又吳重華積欠
    伊美金20萬元本息，業經本院106年度重上字第904號判決確
    定在案，伊持之為執行名義聲請臺灣桃園地方法院（下稱桃
    園地院）對吳重華以107年度司執字第79475號履行契約強制
    執行事件執行時，桃園地院民事執行處竟認系爭不動產價值
    僅為1626萬2900元，尚不足清償系爭不動產擔保之優先債權
    及執行費用共計2212萬3879元，而無拍賣實益。惟李宏玲未
    證明曾交付借款予吳重華，雙方未存在消費借貸關係，吳重
    華對李宏玲並未負有任何債務，系爭抵押權所擔保之債權既
    不存在，足認系爭抵押權欠缺成立上從屬性，自不生效力。
    吳重華怠於依民法物上請求權之規定，請求李宏玲塗銷系爭
    抵押權登記，伊為保全權益，自得代位吳重華主張。爰依民
    法第242條、第767條第1項中段規定，求為命：⑴確認被上訴
    人間就系爭抵押權所擔保之債權不存在。⑵李宏玲應將系爭
    抵押權登記予以塗銷（嗣於本院追加請求：確認被上訴人間
    之系爭抵押權不存在）之判決。
二、李宏玲以：吳重華於101年間向伊借款美金15萬元，伊已依
    約於101年6月1日將款項匯入吳廖芝佑（吳重華配偶）出名
    持股、實際經營者為吳重華之境外PWII COMPANY DBA PIN 
　　SHOPPING（下稱PWII公司）帳戶，吳重華並於101年6月10日
    以PWII公司用紙書立Promissory Note，足證李宏玲確實本
    於消費借貸合意交付美金15萬元款項。嗣吳重華遲未還款，
    吳重華乃於106年7月17日簽發如附表2所示之本票（下稱系
    爭本票）予伊，並為伊設定系爭抵押權。而依系爭抵押權設
    定契約書記載，系爭抵押權擔保者包括債權最高限額內之借
    款、透支、票據、墊款及保證所生之債務，則系爭本票債務
    亦為系爭抵押權擔保範圍，上訴人請求並無理由等語置辯。
　　吳重華未於言詞辯論期日到場，先前到庭時則以：伊在美國
    經營公司生意失敗需要資金，當時有向李宏玲借錢，李宏玲
    亦有將借款匯給伊所經營之公司，Promissory Note確實是
    伊簽署等語，資為抗辯。
三、本件經原審判決駁回上訴人之訴，上訴人不服提起上訴，並
    上訴聲明：⑴原判決廢棄。⑵上開廢棄部分，確認被上訴人間
    就系爭抵押權所擔保之債權不存在。⑶李宏玲應將系爭抵押
    權登記予以塗銷。追加聲明則為：確認被上訴人間之系爭抵
    押權不存在。被上訴人則答辯聲明：上訴及追加之訴均駁回
    。
四、兩造不爭執之事實（見本院卷第268頁）：
　㈠上訴人為吳重華之債權人。依本院106年度重上字第904號判
    決、最高法院109年度台上字第803號裁定，吳重華應給付上
    訴人美金20萬元本息。　
　㈡吳重華於106年7月18日將其所有之系爭不動產設定系爭抵押
    權予李宏玲。　
五、得心證之理由：
  ㈠系爭抵押權設定契約書中之「擔保債權種類及範圍」欄記載
    ：「為債務人（即吳重華）對抵押權人（即李宏玲）現在（
    包括過去所負現在尚未清償）及將來所負在本抵押權設定契
    約書所定債權最高限額內之借款、透支、票據、墊款及保證
    所生之債務」等語（見原審卷第55頁）。準此，凡李宏玲對
    吳重華基於借款、透支、票據、墊款及保證等法律關係所生
    債權，即為系爭抵押權所擔保。
　㈡上訴人主張：李宏玲未證明曾交付借款予吳重華，雙方未存
    在消費借貸關係，吳重華對李宏玲並未負有任何債務云云。
    被上訴人則辯稱：吳重華於101年間向李宏玲借款美金15萬
    元，李宏玲於101年6月1日將款項匯入吳廖芝佑（吳重華配
    偶）出名持股、實際經營者為吳重華之境外PWII公司帳戶等
    語。經查：　
　⒈經本院囑託大陸委員會向第一商業銀行香港分行函詢李宏玲
    於101年6月間在該分行帳戶之匯款事宜，大陸委員會香港辦
    事處110年12月15日港處綜字第11000011190號書函所附之第
    一商業銀行香港分行西元2021年12月10日一香港字第00112
    號函表示：經查本分行帳戶LEE HUNG LING（即李宏玲）於
    西元2012年6月1日以傳真指示方式透過其名下帳號000-00-0
    00000-0匯出USD150,000元（匯出編號94110R223048，含郵
    電及手續費共計USD25.78元）至PWII COMPANY DBA PIN 
　　SHOPPING於GOLDEN BANK N.A HOUSTON TX所設立之帳戶（帳
    戶號碼454128）等語（見本院卷第235、237頁）。足認李宏
    玲於101年6月1日透過第一商業銀行香港分行名下帳戶匯款
    美金15萬元至PWII公司帳戶。
　⒉依PWII公司股東資料記載（見原審卷第93、149、150頁），L
    IAO JY YOW WU（即吳廖芝佑）為PWII公司股東，持股比例
    為百分之40。而吳廖芝佑係吳重華配偶，亦有身分證、護照
    影本可憑（見原審卷第91、92頁）。　
　⒊吳重華於101年6月10日以PWII公司用紙簽立之Promissory 
　　Note記載：This promissory note made between David Wu
    （borrower）and Hung Lin Lee（lender）on June 10th 
　　2012 for the amount one hundred fifty thousand 
　　dollars（150,000 US＄）with interest（6％）per year on
     the unpaid balance. Borrower：David Wu吳重華【中譯
    ：這份promissory note於西元2012年6月10日簽立，基於借
    用人吳重華（David Wu）及貸與人李宏玲（Hung Lin 
　　Lee）間美金15萬元之借款，及未還借款每年年息6％之利息
    。借用人：吳重華】（見本院卷第79頁）。可認吳重華向李
    宏玲借款美金15萬元，並於101年6月10日以PWII公司用紙簽
    立Promissory Note。
　⒋由吳重華向李宏玲借款美金15萬元，並於101年6月10日以
　　PWII公司用紙簽立Promissory Note，而李宏玲於101年6月1
    日透過第一商業銀行香港分行名下帳戶匯款美金15萬元至
　　PWII公司帳戶，又吳廖芝佑係吳重華配偶，並為PWII公司持
    股比例百分之40之大股東等節參互勾稽，被上訴人辯稱：吳
    重華在美國經營公司生意失敗需要資金，於101年間向李宏
    玲借款美金15萬元，李宏玲於101年6月1日將款項匯入吳廖
    芝佑出名持股、實際經營者為吳重華之境外PWII公司帳戶等
    語，堪予採信。準此，吳重華、李宏玲間具有消費借貸之合
    意，李宏玲並透過第一商業銀行香港分行名下帳戶將借款美
    金15萬元匯款至吳重華指定之PWII公司帳戶，而為金錢之交
    付，則李宏玲對吳重華存在美金15萬元之消費借貸債權，並
    為系爭抵押權所擔保，自堪認定。
　⒌至上訴人雖以李宏玲在一審陳稱並無借據，卻在二審提出
　　Promissory Note，主張Promissory Note應非真正云云。惟
    吳重華已陳稱Promissory Note為其所簽立（見本院卷第86
    頁）。而吳重華、上訴人在另案請求履行契約事件（本院10
    6年度重上字第904號判決、最高法院109年度台上字第803號
    裁定），吳重華係簽立Promissory Note予上訴人作為債權
    憑證，則本件吳重華向李宏玲借款美金15萬元後，自有可能
    亦簽立Promissory Note交予李宏玲收執。再者，李宏玲係
    於110年3月19日提出Promissory Note為證（見本院卷第73
    頁），詎吳重華於101年6月10日簽立Promissory Note已近9
    年，時間相隔甚久，李宏玲原以為未有借據，事後始發現
　　Promissory Note，即非無可能。況且，Promissory Note苟
    係為求勝訴而臨訟製作，李宏玲大可於一審應訴時即為提出
    ，又怎會在一審勝訴後至二審始為提出？與經驗法則不符。
    是以，本件實難僅憑李宏玲在一審陳稱並無借據，在二審提
    出Promissory Note，即遽謂Promissory Note並非真正，上
    訴人此部分主張，並非可採。
　㈢被上訴人復辯稱：吳重華遲未還款，乃於106年7月17日簽發
    系爭本票交予李宏玲，系爭本票債務亦為系爭抵押權擔保範
    圍等語。上訴人就吳重華簽發系爭本票交予李宏玲乙節並不
    爭執，陳稱：難僅憑李宏玲執有系爭本票而認吳重華、李宏
    玲間之消費借貸關係等語（見本院卷第305頁）。按在票據
    上簽名者，依票上所載文義負責；本票發票人應照本票文義
    擔保付款；本票未載到期日者，視為見票即付，票據法第5
    條第1項、第121條、第120條第6項分別定有明文。查系爭本
    票未記載到期日（見原審卷第99頁），視為見票即付。又票
    據乃文義證券及無因證券，票據上之權利義務悉依票上所載
    文義定之，與其基礎之原因關係各自獨立，票據上權利之行
    使不以其原因關係存在為前提。李宏玲既持有吳重華簽發之
    系爭本票，自應認李宏玲對吳重華存在1000萬元之本票債權
    ，並為系爭抵押權所擔保。
　㈣綜上，李宏玲對吳重華存在美金15萬元之消費借貸債權，亦
    存在1000萬元之本票債權，並均為系爭抵押權所擔保。則上
    訴人訴請確認被上訴人間就系爭抵押權所擔保之債權不存在
    ，自無理由。上訴人另主張系爭抵押權欠缺成立上從屬性，
    訴請確認被上訴人間之系爭抵押權不存在，且吳重華怠於行
    使物上請求權，其得代位吳重華請求李宏玲塗銷系爭抵押權
    登記，亦無所據。
六、綜上所述，上訴人⑴訴請確認被上訴人間就系爭抵押權所擔
    保之債權不存在。⑵依民法第242條、第767條第1項中段規定
    ，代位吳重華請求李宏玲應將系爭抵押權登記予以塗銷，核
    非有據，不應准許。原審為上訴人敗訴之判決，並無不合。
    上訴意旨指摘原判決不當，求予廢棄改判，為無理由，應予
    駁回。另上訴人追加請求：確認被上訴人間之系爭抵押權不
    存在，亦無理由，應併予駁回。
七、本件事證已臻明確，兩造其餘攻擊防禦方法及未經援用之證
    據，經核與判決之結果不生影響，爰不逐一論述，附此敘明
    。　　
八、據上論結，本件上訴及追加之訴均為無理由。依民事訴訟法
    第385條第1項前段、第449條第1項、第78條，判決如主文。
中　　華　　民　　國　　111 　年　　4 　　月　　19　　日
                  民事第十庭    
                      審判長法  官  黃嘉烈
                            法  官  何君豪
                            法  官  張文毓
正本係照原本作成。
如不服本判決，應於收受送達後20日內向本院提出上訴書狀，其
未表明上訴理由者，應於提出上訴後20日內向本院補提理由書狀
（均須按他造當事人之人數附繕本）上訴時應提出委任律師或具
有律師資格之人之委任狀；委任有律師資格者，另應附具律師資
格證書及釋明委任人與受任人有民事訴訟法第466 條之1第1項但
書或第2項所定關係之釋明文書影本。如委任律師提起上訴者，
應一併繳納上訴審裁判費。
中　　華　　民　　國　　111 　年　　4 　　月　　19　　日

                            書記官  劉文珠

附表1：
編號 不動產 所有權人 權利範圍 抵押權人 擔保債權總金額 1. 桃園市○○區○○段○○○段000000地號土地 吳重華 1/2 李宏玲 1000萬元 2. 桃園市○○區○○段○○○段000○號建物 吳重華 1/4 李宏玲 1000萬元 

附表2：
編號 發票人 發票日 到期日 票面金額 票據號碼 1. 吳重華 106年7月17日 未記載 1000萬元 TH759277